【裁判字號】    93,勞訴,50
【裁判日期】    950428
【裁判案由】    給付薪資等
【裁判全文】
臺灣士林地方法院民事判決              93年度勞訴字第50號
原      告  乙○○
            丙○○○
上 列 二人
共      同
訴訟代理人  劉竭輝律師
被      告  廣翊建設有限公司
                      設台北市○○區○○路59號4 樓之1
法定代理人  甲○○○  住同上號.
訴訟代理人  陳彥希律師
複  代理人  林哲誠律師
上列當事人間給付薪資等事件，本院於95年4 月20日言詞辯論終
結，判決如下：
    主  文
被告應給付原告丙○○○新台幣壹佰拾柒萬陸仟貳佰壹拾肆元
元，及自九十三年十一月二十日起至清償日止，按年息百分之五
計算之利息。
原告其餘之訴駁回。
訴訟費用由被告負擔十分之四，原告丙○○○負擔十分之三、餘
由原告乙○○負擔。
本判決第一項於原告丙○○○以新台幣元肆拾陸萬元供擔保後，
得假執行；但被告為原告丙○○○供擔保新台幣壹佰拾柒萬陸
仟貳佰壹拾肆元後得免為假執行。
原告其餘假執行之聲請駁回。
    事實及理由
一、原告主張：原告乙○○自民國82年7 月1 日起受雇於被告公
    司，擔任工地主任，其與被告間為僱傭關係，自91年1 月至
    8 月之月薪為新台幣（以下同）41,900元；原告丙○○○原
    於64年3 月30日任職訴外人吳讚盛為負責人之廣廈建設股份
    有限公司（下稱廣廈公司），72年7 月8 日任被告公司業務
    經理，兩家公司同1 位負責人，為關係企業，原告丙○○○
    91 年1月至8 月之月薪為41,081元，被告分別自91年10月、
    9 月起即未給付原告乙○○、原告丙○○○薪資。原告丙○
    ○○於93年7 月16日以255 號存證信函致被告，請求自93年
    7 月16日退休，原告乙○○於93年9 月20日以339 號存證信
    函致被告，請求終止契約，原告2 人與被告間之契約關係現
    皆已終止，原告乙○○得本於勞動基準法（下稱勞基法）第
    14 條 第5 款、第6 款之規定請求被告給付資遣費46 1128
    元及自91年10月起至93年8 月止之薪資963700元，原告丙○
    ○○亦得本於勞基法第53條之規定請求被告給付退休金1,82
    8,330 元，及自91年9 月1 日起至93年7 月15日止之薪資94
    2,323 元等語，並聲明：
    (一)被告應給付原告乙○○0000 000及自起訴狀繕本送達翌日
    起至清償日止，按週年利率百分之5 計算之利息。(二)被告應
    給付原告丙○○○0000000 元及自起訴狀繕本送達翌日起至
    清償日止，按週年利率百分之5 計算之利息。(三)願供擔保宣
    告假執行。
二、被告則以：被告公司章程有經理職務之設置，原告丙○○○
    任職被告公司業務經理，上下班無須打卡，其工內容為銷售
    房屋、出租及工地管理，並有權代理被告與客戶簽訂房屋買
    賣契約、房屋租賃契約，有很大之裁量權，與被告間應屬委
    任關係，自不得依勞基法主張權利；原告乙○○雖與被告間
    係僱傭關係，惟被告因原告2 人自91年9 月起連續曠職3日
    以上，早經被告以勞基法12條第1 項第6 款曠職為由，於91
    年9 月間即終止與渠等之契約關係，縱認被告未以曠職為由
    終止契約，至少兩造亦有默示合意終止契約之情事，否則何
    以原告乙○○並無打卡上班之紀錄？原告2 人請求給付薪資
    、退休金、資遣費，均無理由等語為辯；並聲明：(一)原告之
    訴及其假執行之聲請均駁回。(二)如受不利之判決，請准供擔
    保免為假執行。
三、兩造不爭執點如下：
(一)、原告乙○○自82年7 月1 日起受雇於被告（48頁），擔任工
    地主任，其與被告間為僱傭關係，自91年1 月至8 月之月薪
    為41,900元；原告丙○○○原於64年3 月30日任職廣廈公司
    （183 頁），72年7 月8 日任職被告公司，原告丙○○○自
    64年3 月30日起，均在被告關係企業任職，91年1 月至8月
    之月薪為41,081元（本院卷，23、102 頁）。
(二)、被告公司章程有經理職務之設置，原告丙○○○任職被告公
    司業務經理，未經被告公司全體股東過半數同意（公司法第
    29條第1 項第2 款），其上下班無須打卡，其工內容為銷售
    房屋、出租及工地管理，並有權代理被告與客戶簽訂房屋買
    賣契約、房屋租賃契約。原告乙○○上下班則須打卡。
(三)、被告公司無工作規則，亦無有關退休之規定，且有關退休金
    之事項，被告公司內部與員工復無任何協議。
(四)、被告於93年7 月19日收到原告丙○○○之請求自93年7 月16
    日退休之255 號存證信函（士勞調卷，9 頁、本院卷129 頁
    ），被告於93年9 月22日（回執已遺失，而被告律師該日函
    覆）收到原告乙○○請求終止契約之339 號存證信函（士勞
    調卷，10頁、本院卷，128 頁）。
(五)、被告於93年8 月5 日始為原告2 人辦理勞保之退保（183 、
    184頁）。
四、茲就兩造爭執之點，析述如下：
(一)、原告乙○○部分：
１、原告乙○○是否得請求被告給付資遣費461,128 元（112
     頁反面）？
(1)、原告乙○○與被告間之勞動契約因何原因、於何時終止？
、原告主張：被告自91年9 月起即未依勞動契約給付薪資予原
    告乙○○，故原告乙○○於93年7 月21日終止勞動契約；又
    原告乙○○自91年8 、9 月起仍在被告公司任職，並未曠職
    ，此由原告丙○○○終止勞動契約後，請求退休金後，被告
    始停止原告乙○○之勞保即可以得知。況原告乙○○縱有曠
    職，被告終止契約已逾30日等語；被告則以：原告乙○○僅
    上班至91年8 月底（217 頁），自同年9 月起即無故連續曠
    職至少達3 日以上，或1 個月內曠職至少6 日以上，故被告
    於91年9 月終止勞動契約；惟因被告公司新負責人不諳法律
    ，疏未於勞動契約終止當時即刻停止原告乙○○之勞保，且
    原告乙○○未能就其何以自91年9 月起即未打卡上班，而契
    約仍然繼續之存在之變態事實負舉證責任，再原告乙○○之
    曠職狀態一直持績中，故無30日除斥期間之適用，兩造間之
    契約縱非91年9 月終止，亦經被告於93年9 月22日以曠職為
    由終止云云。
、經查被告公司與廣一建設有限公司、廣昇工程有限公司、新
    和營造有限公司、廣屋企業有限公司、廣一營造有限公司（
    下稱廣一公司）、廣揚保全股份有限公司（下稱廣揚公司）
    均為訴外人吳讚盛與被告法定代理人子女之家族企業，有各
    該公司變更登記事項卡（士簡卷P28 ～29頁、本院卷P122～
    123 頁26～27頁、116 ～117 頁、118 ～119 頁、120 ～12
    1 頁）在卷可參，而實際掌管業務者為吳讚盛，廣一公司與
    被告公司之員工均在同一處所上班，吳讚盛於90年10月間中
    風，所有關係企業由被告法定代理人及子吳翊正接掌，是時
    被告公司及廣一公司之工地全部停工，被告公司於91年底或
    92年初時，只有一處工地位於三峽為「翡翠三峽」，因施工
    緩慢，地主擬收回自建，91年年底廣一公司陸續復工，但被
    告公司之工地則未復工等情，業據證人即廣一公司之員工丁
    ○○（287 ~288頁），證述在卷。又原告乙○○91年度申報
    所得額僅為167600元，92年、93年度均無所得稅申報資料，
    而被告公司91年10月、12月、92年2 月、4 月、6 月、8 月
    、10月、12月93年4 月、6 月、8 月、10月應繳營業稅額均
    為零，僅93年2 月申報之應繳稅額為0000000 元等情，有財
    政部台灣省北區國稅局新店稽徵所95年4 月10日北區國稅新
    店二字第95001751號函、財政部台北市國稅局大同稽徵所95
    年3 月10日財北國稅大同營業字第0950002608號函及原告乙
    ○○所得稅申報書、營業人銷售與稅額申報書（337~339 頁
    、347~ 360頁），在卷可佐；再觀原告所提出之90年度之扣
    繳單，扣繳單位除被告外尚有廣一公司，可見被告已無營業
    ，其於93年2 月申報營利業所得稅，諒係關係企業間作帳避
    稅之故。且訴外人林秋敏原任職廣一公司，91年9 月25日辦
    理退保，訴外人林義龍原任職廣揚公司，91年11月14日退保
    、91年11月14日調至廣一公司，92年6 月19日辦理退保等情
    ，有勞工保險局函送之勞退保資料（139 頁至143 頁），在
    卷可憑，足證被告抗辯吳讚盛於90年間生病，所有關係企業
    之接班人對業務並不清楚，會計亦疏忽未為原告辦理退保，
    以致遲至93年8 月5 日始為渠等辦理退保云云，並不足採。
    至被告抗辯91年間原告曠職3 日以上，已予解僱云云，更未
    舉證，以實其說，尚非可採。
、原告乙○○與原告丙○○○係母子關係，原告丙○○○與吳
    讚盛復有特殊男女關係，為兩造所不爭執，被告於91年底左
    右即無工地，亦無營業之事實，原告乙○○既未能舉證證明
    其自91年10月起至93年8 月止為被告公司服勞務，而被告亦
    未交付工作予原告乙○○，被告於93年7 月19日收到原告丙
    ○○○請求退休之存證信函後，始於93年8 月5 日辦理原告
    兩人之退保，而原告乙○○自82年7 月1 日起即受雇於被告
    ，至91年9 月止，已有逾9 年之年資，在被告未給付其資遣
    費之情形下，何有可能與被告默示合意終止僱傭契約？被告
    此部分抗辯，亦非可採。又稱僱傭者，謂當事人約定，一方
    於一定或不定之期限內為他方服勞務，他方給付報酬之契約
    。為民法第482 條所明定。而自91年10月起至93年8 月止，
    並無被告請求原告乙○○服勞務之證據，亦無終止契約之證
    據；而關於勞工保險費，雇主須負擔70% ，設雙方已合意終
    止僱傭契約，被告為何願為原告乙○○繳納被告公司之應負
    擔額？由被告93年8 月5 日始辦理退保，應可認定被告及原
    告乙○○於91年10月間，並無終止僱傭契約之情事。
、按有左列情形之一者，勞工得不經預告終止契約：... 五、
    雇主不依勞動契約給付工作報酬，或對於按件計酬之勞工不
    供給充分之工作者。六、雇主違反勞動契約或勞工法令，致
    有損害勞工權益之虞者。勞工依前項第1 款、第6款 規定終
    止契約者，應自知悉其情形之日起，三十日內為之。勞基法
    第14條第1 項5 、6 款及第2 項定有明文。原告乙○○與被
    告自91年10月間至93年間，被告未交付工作予原告乙○○，
    原告乙○○亦未提供勞務，類似留職停薪之狀態，已如前述
    ，原告乙○○於93年9 月20日以339 號存證信函致被告，依
    勞基法第14條第1 項第5 款，雇主不依勞動契約給付工作報
    酬，而終止契約，即非有據。再勞基法第14條第1 項第6 款
    之規定，既有除斥期間之規定，自應排除同法第14條第1 項
    第5 款之雇主不依勞動契約給付工作報酬之情形，是原告乙
    ○○併主張被告欠薪違反勞動契約，而終止契約，亦非有據
    。至被告雖抗辯其於93年9 月22日致函原告乙○○謂原告乙
    ○○早因曠職，經被告於91年間終止契約云云，（士勞簡卷
    24 頁）縱 非早經終止，亦係93年9 月22日終止契約云云，
    惟其抗辯91年間即終止其與原告乙○○間之契約關係，但並
    未舉證以明之，而被告既未營業而不能提供工作予原告乙○
    ○，其主張原告乙○○曠職，而終止契約，亦非有理，原告
    乙○○與被告間之僱傭契約仍繼續存在。原告乙○○請求被
    告給付資遣費，即非有據。
２、原告乙○○是否得請求被告給付91年10月至93年8 月之薪資
    963,700 元？
    原告乙○○主張其自91年10月至93年8 月止為被告工作，被
    告一直未付薪資，請求被給付之云云: 被告則謂契約早經終
    止，勿庸給付薪資等語，查被告自91年10月起至93年8 月止
    ，資方未提供工作予勞方，勞方亦未提供勞務予資方，與留
    職停薪之情況相同，已如前述，原告乙○○請求被告給付此
    段期間之薪資，並非有據。
二、原告丙○○○部分：
(一)、原告丙○○○是否得請求被告給付退休金1,828,330元？
１、原告丙○○○係被告之業務經理，與被告間是僱傭關係或委
    任關係？
(1)、原告丙○○○主張其於64年3 月30日即任職關係企業廣廈公
    司，與被告間之關係為僱傭關係等語；被告則以：原告丙○
    ○○身為被告公司之業務經理，與被告間之契約關係係「委
    任而非僱傭云云。
(2)、兩造間究屬僱傭關係或委任關係，應視原告丙○○○提供勞
    務，與被告間是否具有使用從屬關係，抑或具有獨立裁量權
    為斷，非以其職稱作為判斷標準。查本件原告丙○○○自72
    年7 月8 日任被告公司業務經理，有勞工保險卡（244 頁）
    為證，其從事之工作內容，如前所述，被告雖以原告丙○○
    ○上下班無須打卡及提出數份有原告丙○○○簽名之房屋買
    賣及租賃契約書封面（247 至278 頁），主張原告丙○○○
    有獨立裁量權限，惟上下班須否打卡，僅是為兩造是否為僱
    傭關係之參考而已，並非唯一認定之標準。而被告所提之房
    屋買賣及租賃契約書，僅有封面而已，獅各該封面上固有原
    告丙○○○之簽名，但其中3 份租約屆滿日分別為92年10月
    31 日 、91年4 月4 日、91年2 月28日之租賃契約，其上尚
    有被告股東吳翊正分別於90年10月30日、91年5 月19日、91
    年2 月2 日之簽名（275 、277 、278 頁），原告丙○○○
    是否有較大之裁量權，尚非無疑。且縱原告丙○○○有代理
    被告簽約之權限，亦係其業務範圍內應為之行為，不能以此
    而推論原告丙○○○有獨立裁量之權限。此外，被告公司章
    程雖有經理職務之設置，惟原告丙○○○任職被告公司業務
    經理時，並未依公司法第29條第1 項第2 款經被告公司全體
    股東過半數同意，是兩造間之契約關係應屬僱傭契約，自應
    有勞基法之適用。
２、設原告丙○○○與被告間係僱傭關係，其與被告間之勞動契
    約因何原因、於何時終止？
(1)、原告主張：伊於93年7 月間以255 號存證信函致被告，請求
    自93年7 月16日退休，兩造間之僱傭於93年7 月16日終止等
    語；被告則以：兩造間之契約早於91年9 月因原告丙○○○
    曠職而終止，縱屬非是，亦為93年8 月31日終止云云（218
    頁）。
(2)、按勞動基準法第53條規定：「勞工有左列情形之一者，得自
    請退休：一工作十五年以上年滿五十五歲者。二工作二十五
    年以上者。」，又民法第民法第101 條第1 項規定：「因條
    件成就而受不利益之當事人，如以不正當行為阻其條件之成
    就者，視為條件已成就。」。查原告丙○○○係29年3 月26
    日出生，自72年8 月7 日起即任職被告公司（244 頁），至
    91年8 月31日止，已年逾62 歲 ，且工作時間逾15年，依勞
    基法第53條第1 款之規定，有自請退休之權利。被告停業並
    未法資遣原告丙○○○或給付其退休金，原告丙○○○豈有
    合意終止契約之可能，是原告丙○○○與被告自91年9 月1
    日起至93年7 月間，亦處於留職停薪之狀態。原告丙○○○
    曾於93年7 月16日致函被告，請求自93年7 月16日退休，被
    告於93年7 月19日收到原告丙○○○之函，被告雖以原告丙
    ○○○曠職為由，主張兩造間契約早已終止，而未批准原告
    丙○○○之退休，惟被告之終止契約，既非合法，復不批准
    原告丙○○○之退休，依民法第101 條第1 項之規定，視為
    被告業已批准原告丙○○○退休。兩造間之契約關係，應以
    被告93年7 月19日收到原告丙○○○存證信函，為終止契約
    之時點。
３、設原告丙○○○得請求被告給付退休金，其年資如何計算？
    數額為多少？
(1)、原告主張：伊自64年3 月30日起受僱吳讚盛所開設之廣夏公
    司（100 頁），嗣曾任職關係企業廣一公司及被告公司，年
    資應予併計算至93年7 月16日云云；被告抗辯：原告丙○○
    ○自72年7 月8 日起始至原告公司任職，且被告公司從事之
    業務，於87年4 月1 日起始經勞委會列為適用勞基法之行業
    。縱其得請求退休金，年資亦應自87年4 月1日起算等語。
(2)、查被告公司係72年3 月31日成立，所營事業之項目為：一、
    委託營造廠商興建國民住宅出租出售業務。二、有關室內裝
    潢業務。三、有關建材及機械買賣。四、前各項有關業務之
    經營及投資等情，有公司基本資料查詢單、被告公司章程及
    變更登記事項卡（108 頁、245 頁、151 頁）足佐。而所謂
    不動產業係指：不動產經營業（凡從事不動產經營、管理等
    行業屬之）、不動產投資業、（凡從事不動產開發、住宅、
    大樓及其他建設投資興建、租售業務等行業均屬之）、不動
    產經紀業（凡從事不動產買賣、互易、租賃之居間撮合或代
    理之行業均屬之；不動產仲介及代銷業、其他不動產之服務
    管理業、不動產鑑價等，被告公司所登記之業務，既尚有室
    內裝潢及建材機械之買賣業務，是被告公司顯非單純之不動
    產業，應自73年8 月1 日起即有勞基法之適用。
(3)、按勞工工作年資自受僱之日起算，適用本法前之工作年資，
    其資遣費及退休金給與標準，依其當時應適用之法令規定計
    算；當時無法令可資適用者‧依各該事業單位自訂之規定或
    勞雇雙方之協商計算之。適用本法後之工作年資，其資遣費
    及退休金給與標準，依第17條及第55條規定計算。為勞動基
    準法第84條之2所明定。依被告所提之新資表，原告丙○○
    ○任職之始點，雖為64年3 月30日，但被告公司於72年3 月
    31日始成立，無工作規則，亦無有關退休之規定，且有關退
    休金之事項，被告公司內部與員工復無任何協議，已如前述
    縱如原告丙○○○所述其自64年3 月30即在吳讚盛為負責人
    之廣廈公司任職，嗣又在廣一公司及被告公司任職，惟工廠
    法施行細則第2 條後段規定：「所稱工廠，係指凡僱用工人
    從事製造、加工、修理、解體等作業場所或事業場所。」，
    是不動產業非屬「臺灣省工廠工人退休規則」中所指之「工
    廠」，而原告丙○○○復未能舉證年資有何可併計之依據及
    計算之標準為何？其年資僅能自73年8 月1 日勞基法施行日
    起算，其雖於93年7 月16日函知被告自該時起退休，但由財
    政部台北市國稅局大安分局函送之原告丙○○○所得稅資料
    （342 、343 頁）觀之，其91年度向被告領取之薪資僅2244
    0 元，92、93年度無申報所得稅之資料，是其自91年9 月1
    日起即處於留職停薪之狀態，其退休年資應自73年8 月1 日
    勞基法施行日起至91年8 月31日止。按勞動基準法第55 條
    第1 項第1 款規定：「勞工退休金之給與標準如左：一按其
    工作年資，每滿一年給與兩個基數。但超過十五年之工作年
    資，每滿一年給與一個基數，最高總數以四十五個基數為限
    。未滿半年者以半年計；滿半年者以一年計。」，依該規定
    計算原告之基數為33.5。原告丙○○○91年3 月至8 月之月
    薪為41,081元，是其可領得之退休金應為0000000 元（元以
    下四捨五入）。
４、原告丙○○○是否得請求被告給付91年9 月1 日起至93年7
    月15日之薪資942,323 元？
    原告丙○○○主張：其自91年9 月1 日起至93年7 月止為被
    告工作，被告一直未付薪資，請求被給付之云云: 被告則謂
    契約早經終止，勿庸給付薪資等語，查原告丙○○○與被告
    自91年9 月1 日起至93年7 月止，資方未提供工作予勞方，
    勞方亦未提供勞務予資方，與留職停薪之情況相同，已如前
    述，原告丙○○○請求被告給付此段期間之薪資，並非有據
    。
三、綜上所述，原告乙○○依據勞基法第14條第1 項第5 、6 款
    請求被告給付資遣費46 1128 元及自91年10月起至93年8 月
    止之薪資963700元，為無理由，不應准許；原告丙○○○本
    於勞基法第53條第1 款之規定請求被告給付退休金0000000
    元，及自起訴狀繕本送達翌日即93年11月20日起至清償日止
    ，按週年利率百分之5 計算之利息範圍內，為有理由，應予
    准許；其請求被告給付自91年9 月1 日起至93年7 月15日止
    之薪資942,323 元，則非有據，應予駁回。
四、兩造陳明願供擔保，聲請宣告假執行、免假執行，經核並無
    不合，爰酌定相當擔保金額分別予以准許之。
五、因本案事證已臻明確，兩造其餘主張陳述及所提之證據，及
    其餘爭點，經審酌後，與結論不生影響，毋庸再一一贅述，
    附此敘明。
六、據上論結，原告之訴一部有有理由，一部無理由，依民事訴
    訟法第79條、第390 條第2 項、392條第2項，判決如主文。
中    華    民    國    95    年    4     月    28    日
                  民事第一庭  法  官  黃小瑩
以上正本證明與原本無異。
如對本判決上訴須於判決送達後20日內向本院提出上訴狀。
中    華    民    國    95    年    5     月    1     日
                              書記官  陳鳳嬌


司法院資訊處製作；財團法人民間司法改革基金會備份。
